---
title: "フロー/ストック"
subtitle: "労働経済学2"
author: "川田恵介"
format:
  revealjs:
    incremental: true 
    slide-number: true
    self-contained: true
execute: 
  warning: false
  message: false
  echo: false
bibliography: references.bib
---

```{r}
pacman::p_load(tidyverse,
               DiagrammeR)
```

## ストック・フロー

-   失業者数、就業者数、非労働力 $=$ "量"についての、ある時点のストック水準を示す

-   フローにも注目した方がいい場合も多い

    -   環境変化により敏感に反応

    -   政策介入がし易い

## 例: ストック = 水面水準、 フロー = 流入出量

```{r}
grViz("digraph dot {
      graph [rankdir = TB,color = crimson]
      edge [color=black]
      node [shape = rectangle, color = darkslategray]
      A1 [label = '早明浦ダム']
      A2 [label = '田んぼ']
      A3 [label = '海']
      A1 -> A2 -> A3
      }")
```

## 労働市場のフロー

```{r}
grViz("digraph dot {
      graph [rankdir = LR,color = crimson]
      edge [color=black]
      node [shape = rectangle, color = darkslategray]
      A1 [label = '就業者']
      A2 [label = '失業者']
      A3 [label = '非労働力']
      A1 -> A2
      A1 -> A3
      A2 -> A1
      A2 -> A3
      A3 -> A1
      A3 -> A2
      }")
```

## 入職のフロー

```{r}
grViz("digraph dot {
      graph [rankdir = TB,color = crimson]
      edge [color=black]
      node [shape = rectangle, color = darkslategray]
      A1 [label = '非労働力 | 失業者']
      A2 [label = '求職者']
      A3 [label = '就業者']
      A1 -> A2 
      A2 -> A3 [label = '職業紹介サービス']
      }")
```

## 公的職業紹介

-   [ハローワーク](https://www.hellowork.mhlw.go.jp/)

-   業務上で収集されたデータ (業務データ) が毎月報告されている

    -   [職業安定業務統計](https://www.mhlw.go.jp/toukei/list/114-1.html)

    -   新規就職件数（入職者数）、(有効)求人数、(有効)求職者数などが報告されている

-   特に有効求人倍率は、景気動向の先行指標として注目される

## 調査データ VS 業務データ

-   調査データ: 調査そのものを目的に収集されたデータ

    -   調査目的を果たせるようにデザイン

    -   コストがかかり、サンプリング調査であることが多い

    -   真の値との間に、誤差が生じる

-   業務データ: 業務上の必要性から収集されたデータ

    -   全数調査

    -   本来の調査目的とは乖離

## 入職者数 (3月)

```{r}
TempDataFull <- readxl::read_excel("PublicData/HallowFullTime.xlsx")
TempDataPart <- readxl::read_excel("PublicData/HallowPartTime.xlsx")

bind_rows(TempDataFull,
          TempDataPart) |> 
  filter(Month == 3) |> 
  ggplot(aes(x = Year,
             y = Hir,
             color = Type)) +
  geom_line() +
  theme_bw()

```


## 有効求人件数 (3月)

```{r}
TempDataFull <- readxl::read_excel("PublicData/HallowFullTime.xlsx")
TempDataPart <- readxl::read_excel("PublicData/HallowPartTime.xlsx")

bind_rows(TempDataFull,
          TempDataPart) |> 
  filter(Month == 3) |> 
  ggplot(aes(x = Year,
             y = Vacancy,
             color = Type)) +
  geom_line() +
  theme_bw()

```

## 有効求職件数 (3月)

```{r}
TempDataFull <- readxl::read_excel("PublicData/HallowFullTime.xlsx")
TempDataPart <- readxl::read_excel("PublicData/HallowPartTime.xlsx")

bind_rows(TempDataFull,
          TempDataPart) |> 
  filter(Month == 3) |> 
  ggplot(aes(x = Year,
             y = Seeker,
             color = Type)) +
  geom_line() +
  theme_bw()

```

## 率への変換

- 失業者数など比べても、解釈が難しい

    - 求職者数、求人数の変動も大きい

- 率への変換

- 入職率 $=$ 新規就職件数/求職件数

- 求人倍率 $=$ 求人件数/求職件数

## 入職率 (3月)

```{r}
TempDataFull <- readxl::read_excel("PublicData/HallowFullTime.xlsx")
TempDataPart <- readxl::read_excel("PublicData/HallowPartTime.xlsx")

bind_rows(TempDataFull,
          TempDataPart) |> 
  filter(Month == 3) |> 
  mutate(Y = Hir/Seeker) |> 
  ggplot(aes(x = Year,
             y = Y,
             color = Type)) +
  geom_line() +
  theme_bw()

```


## 求人倍率 (3月)

```{r}
TempDataFull <- readxl::read_excel("PublicData/HallowFullTime.xlsx")
TempDataPart <- readxl::read_excel("PublicData/HallowPartTime.xlsx")

bind_rows(TempDataFull,
          TempDataPart) |> 
  filter(Month == 3) |> 
  mutate(Y = Vacancy/Seeker) |> 
  ggplot(aes(x = Year,
             y = Y,
             color = Type)) +
  geom_line() +
  theme_bw()

```


## 求人・求職 (3月)

```{r}
TempData <- readxl::read_excel("PublicData/HallowFullTime.xlsx")

TempData |> 
  filter(Month == 3) |> 
  ggplot(aes(x = Vacancy,
             y = Seeker,
             label = Year)) +
  geom_point() +
  ggrepel::geom_text_repel() +
  theme_bw()
```

## 経験則

-   "経験則"として、求人数と求職者数には安定的な"負"の関係があることが多い

    -   ビバレッジカーブ

$$A=失業者\times 求職者$$

## 付録: 対数

```{r}
tibble(X = seq(1,10)) |> 
  mutate(LogX = log(X)) |> 
  ggplot(aes(x = X,
             y = X)) +
  geom_point(aes(color = "実数")) +
  geom_point(aes(y = LogX,
                 color = "対数")) +
  theme_bw()
```

## なぜビバレッジカーブが成り立つのか

-   多くの理論研究

    -   求人が増えると、入職が容易になり、求職者が減る

-   理論上は逆の動きも予測しうる

    -   求職者が増えると、求人活動の利益が高まり、求人が増える

## とにかく失業者を0にすべき？

-   なぜ失業者が発生するのか？

    -   需要不足: 景気悪化などによる労働需要の減少

    -   構造要因: 失業期間を含む転職活動、非労働状態からの労働復帰

-   需要不足のみならば、0にすべきかも

-   失業者は、どんなに景気が良くても存在

    -   構造要因の存在

## "過小"な失業

-   「仕事をやめ、職探しに集中したくてもできない社会」

    -   "転職しにくい・非労働状態から復帰しにくい"

    -   労働需要の大きい企業への労働移動の阻害

    -   雇用の"質"の低下

## 政策研究

-   "実務家"に"政策"を提案: 経済学の主目的の一つ

    -   「\~である」 (事実命題) のみならず、「〜すべき」 (規範命題) を議論する必要が出てくる

    -   極めて難しい

-   例: ヒュームのギロチン 「事実命題のみからは、規範命題は導けない」

    -   「多くの人が信号を守っているので、信号を守るべきだ」

    -   「多くの人がゴミを早く出しているので、早く出してもいい」

## 現実的なライン

-   主張の透明性の確保

    -   何を"政策変数"としているのか？

    -   何を"良し"としているのか？

    -   何を(政策的に操作できない)構造とするのか？

## 適切な失業者の水準

-   多くの議論

    -   古典的には自然失業率など

-   @michaillat :以下を想定

    -   政策変数: 求職者数

    -   目標: マッチング活動に従事する労働者数を最小化

    -   構造: ビバレッジカーブ・求人に必要な労働者数 $=a$

## 最適化問題

$$\min u+a\times v$$

$$subject\ to\ A=u\times v$$

$$u^2=\sqrt{a}\sqrt{uv}$$

## 答え

- 適切な水準 $u^*$

$$u^*=(a\times u\times v)^{1/2}$$

## 求人・求職 (3月)

```{r, dev='ragg_png'}
TempData <- readxl::read_excel("PublicData/HallowFullTime.xlsx")

TempData |> 
  filter(Month == 3) |> 
  mutate(OptimalSeeker_1 = sqrt(Seeker*Vacancy),
         OptimalSeeker_05 = sqrt(0.5*Seeker*Vacancy)) |> 
  ggplot(aes(x = Year,
             y = Seeker)) +
  geom_line(aes(color = "実数")) +
  geom_line(aes(y = OptimalSeeker_1,
                 color = "最適値:a=1")) +
  geom_line(aes(y = OptimalSeeker_05,
                 color = "最適値:a=0.5")) +
  theme_bw()
```

## 引用


