---
title: "講義全体のまとめ"
subtitle: "労働経済学2"
author: "川田恵介"
format:
  revealjs:
    incremental: true 
    slide-number: true
    self-contained: true
execute: 
  warning: false
  message: false
  echo: false
  eval: true
bibliography: references.bib
---

## 再現可能性 (透明性)

```{r}
pacman::p_load(tidyverse,
               estimatr,
               magrittr)

Data <- read_csv("PublicData/MatchingMW.csv")
```

- 分析:圧倒的に複雑な事象（社会、経済、顧客等々）を考えるために、整理された順序よい考察

- 今日の"分析"におけるキーワード

    - なぜそのような結論に至ったのか、極力第３者が検証できるようにする
    
    - $\neq$ 予言、論破
    
- 実務において、より重要？
    
## 重要概念

- 研究対象: 知りたいけど観察できない

- 分析対象: 観察できるけどどうでもいい

- 仮定: 議論の透明性を確保

## 仮定

- 分析の前提

    - 複雑な現象（社会）に対して、なんの前提もない分析は存在しない
    
- 必要な仮定を最初に列挙する
    
- "暗黙の前提"を極力避ける

    - 第３者にとってわかりにくい
    
- 「仮定がどの程度問題があるか？」に議論を明確に集中できる
    
- 数理モデル、定量的データ分析においては、比較的容易

## 例: フェルミ推定

- 問題: "西武池袋線の一車両に対して、ピンポン玉を何個詰め込めるか"

- 仮定: 車両、ピンポン玉の堆積

- 結論: 車両の堆積/ピンポンだまの堆積

## 近似的仮定

- "完全に正しい"仮定のみで、有意な結論は導くことは難しい

    - フェルミ推定: 正しい堆積とは？

- 近似的仮定: 検証可能なほぼ正しい仮定

    - "ほぼ"はケースバイケース

## 信頼区間

- 一般にデータにおける平均 $\neq$ 社会における平均

    - 人によってデータが異なる $=$ 平均が異なる

- 近似的仮定: データの平均値は、正規分布に従う

    - データが十分に大きければ、近似的に成立

- 近似的信頼区間 $=$ データから計算される、一定確率で、真の平均を含む区間

    - ランダムサンプリング・データが十分に大きければ、信頼できる

    - 平均以外にも幅広く応用できる

## 例

```{r}
SimEst <- function(i,n){
  set.seed(i)
  Temp <- tibble::tibble(Y = sample(0:1, n, replace = TRUE))
  TempResult <- tibble::tibble(Est = mean(Temp$Y),
                               ID = i,
                               N = n)
  return(TempResult)
}

purrr::map_dfr(1:100,function(i){SimEst(i,10)}) |> 
  dplyr::mutate(N = "SampleSize = 5") |> 
  bind_rows(map_dfr(1:100,function(i){SimEst(i,200)}) |> 
  dplyr::mutate(N = "SampleSize = 500")) |> 
  ggplot(aes(y = ID,
             x = Est)
         ) +
  geom_point() +
  geom_vline(xintercept = 0.5) +
  ggside::geom_xsidehistogram() +
  facet_wrap(~N) +
  theme_bw() +
  xlim(0,1)
  
```

## 解釈のための仮定

- トレードオフ

    - より多くの含意
    
    - より多く(厳しい)の仮定

- 「データの収集を頑張る」だけでは正当化しづらい仮定を導入せざるえない

## メカニズムの理解のための仮定

- 経済学の目標: Action(政策決定、企業戦略決定、家計の意思決定)の支援

- 「差の原因」を理解することが重要

    - 物価が上がった原因は、国内需要の増加？、輸入品価格の増加？
    
    - 発熱の原因は、運動？、ウィルス？

## 因果推論

- $D$が異なる二つのグループ間で差があるかどうかは、近似的仮定(ランダムサンプリング・サンプルサイズが十分に大きい)のみで検証可能

- 差の**原因はD**というためには？

    - 「$D$ がランダムに決定されている」仮定が必要
    
    - 実験できないケースは、家庭への入念な議論が必要

## 因果推論の問題

- 色々限界がある

    - かなりざっくりした因果効果しかわからない
    
- $D$ が $Y$ に影響を与える経路は、論じられない

- $Y$ は観察できる必要がある

## 経済理論

- より難しい研究課題について、論点整理を提供

    - 統計的に推論できる変数と観察できない変数を接続する仮定

    - 観察できる変数について、解釈できるグループわけ

## 需求フレームワーク

- 価格と数量の変動を、観察できない需要と供給に紐付け

- 労働経済学においては、他の観察できない変数、独占力、への紐付けも重要


## 相場決定

```{r}
tibble(N = c(1:10),
       P = c(1:10),
       Type = "Supply") |> 
  bind_rows(tibble(N = c(1:10),
         P = c(10:1),
         Type = "Demand")) |> 
  ggplot(aes(x = N,
             y = P,
             color = Type)) +
  geom_line() +
  theme_bw()
```

## 相場決定: 需要主導

```{r}
tibble(N = c(1:10),
       P = c(1:10),
       Type = "Supply",
       Time = "Old"
       ) |> 
  bind_rows(tibble(N = c(1:10),
         P = c(10:1),
         Type = "Demand",
       Time = "Old")) |> 
  bind_rows(tibble(N = c(1:10),
         P = c(15:6),
         Type = "Demand",
       Time = "New")) |> 
  ggplot(aes(x = N,
             y = P,
             color = Type,
             linetype = Time)) +
  geom_line() +
  theme_bw()
```


## 相場決定: 供給主導

```{r}
tibble(N = c(1:10),
       P = c(1:10),
       Type = "Supply",
       Time = "old"
       ) |> 
  bind_rows(tibble(N = c(1:10),
       P = c(6:15),
       Type = "Supply",
       Time = "New"
       )) |> 
  bind_rows(tibble(N = c(1:10),
         P = c(10:1),
         Type = "Demand",
       Time = "Old")) |> 
  ggplot(aes(x = N,
             y = P,
             color = Type,
             linetype = Time)) +
  geom_line() +
  theme_bw()
```



## 相場決定: 価格規制

```{r}
tibble(N = c(1:10),
       P = c(1:10),
       Type = "Supply"
       )  |> 
  bind_rows(tibble(N = c(1:10),
         P = c(10:1),
         Type = "Demand")) |> 
  ggplot(aes(x = N,
             y = P,
             color = Type)) +
  geom_line() +
  geom_hline(yintercept = 3) +
  geom_hline(yintercept = 5) +
  geom_hline(yintercept = 8) +
  theme_bw()
```

## 他の例

- Dependency ratio: 少子高齢化に起因する社会問題への対策として、出生率向上政策は有効

    - 若年・高齢者はともに従属人口
    
- 最適失業率: 求人を増やすことの社会的費用を考えると？

# データ整備

- 分析結果を不透明化させる大きな要因

- "分析"と比べて、必要なコード量が多く、バグの温床

## tidyverse

- dplyrパッケージを同梱: データ整備について豊富な関数を提供

- 特に重要な関数

    - select: 変数の限定
    
    - mutate: 変数の作成
    
    - filter: 事例の限定
    
## 元データ

```{r}
Data <- tibble(X = c(0,1,2,NA),
               Y = c(0,4,2,10),
               Z = c(NA,NA,NA,1))

Data
```

- NA: 欠損値

    - 処理が難しい

## 変数の作成

```{r}
Data <- mutate(Data, 
               YX = Y + X) # 新しい変数名 = 変数の定義
Data
```


## 変数の除去

- あまりにも欠損値がある変数は除去するのも手

```{r}
Data <- select(Data, 
               -Z) # Z以外を残す
Data
```

## 同じ書き方

- あまりにも欠損値がある変数は除去するのも手

```{r}
#| eval: false
#| 
Data <- select(Data, 
               X,Y,YX) # Z以外を残す
Data
```

## 事例の除去

- 欠損値がある事例は除去するのも手

```{r}
Data <- filter(Data,
               X != is.na(X))

Data
```

## 他の例

- 欠損値がない事例のみ残す

```{r}
Data <- na.omit(Data)

Data
```


## まとめ

- 分析成果を上司、実務家、社会に公表した後にミスが発覚すると焦るので、丁寧な議論・分析の徹底を！！！





