---
title: "誤差"
subtitle: "労働経済学2"
author: "川田恵介"
format:
  revealjs:
    incremental: true 
    slide-number: true
    self-contained: true
execute: 
  warning: false
  message: false
  echo: false
bibliography: references.bib
---


## データ分析の根本問題


```{r}
pacman::p_load(tidyverse,
               DiagrammeR)
```

- データ $\neq$ 関心のある社会

    - 関心のある社会を調べ尽くすことは"不可能"
    
    - 調査者によって結論が異なる
    
- 例: クラス全員が、 **それぞれ独立して** 、池袋駅利用者調査を行う

    - 利用者男女比率についての調査結果は？
    
## 注意が必要な文言

- "統計学的には２千人の回答があれば、「**有権者全体の縮図**」として**十分な分析**ができる程度の**誤差**におさまるといわれてます"

    - 朝日新聞の世論調査より

## 再現可能性

- ある主張の**正しさ**をどのように検証？？？

    - 自分の目で確かめる
    
    - 少なくとも独立した第３者によって検証できる
    
- 一部自然科学では可能

    - 純粋な水は誰がやっても、１００度で沸騰する
    
- 個体差が大きな事象を対象にする分野 "Soft Science" (医学、経済学、政治学などなど)では困難

## データ分析ロードマップ

```{r}
grViz("digraph dot {
      graph [rankdir = UB,color = crimson]
      edge [color=black]
      node [shape = rectangle, color = darkslategray]
      B [label = '分析対象を決定']
      D [label = 'データ収集方法の設定']
      E [label = 'データ収集']
      F [label = '分析']
      G [label = '結果']
      B -> D -> E -> F ->G
      }")
```


## ランダム・サンプリング

- 最も**理想的**なデータ収集方法

    - 調査対象を知りたい集団(母集団)から、ランダムに選ぶ
    
    - 多くの公的統計で活用
    
- **正しい** 手法を使えば、知りたい集団の特徴を正しく推論できる

    - 厳密な再現可能性は引き続きない

## 何を問題とするのか

- 分析対象が異なれば、結果が異なるのは当たり前

- データ収集方法が異なれば、結果が異なりうる

    - 早朝の池袋で調査 VS 深夜の池袋で調査

- 分析手法が異なれば、結果が異なる

    - 分析の頑強性
    
- **データ収集方法、分析対象、手法が同じでも結果が異なる**

## データ分析ロードマップ

```{r}
grViz("digraph dot {
      graph [rankdir = UB,color = crimson]
      edge [color=black]
      node [shape = rectangle, color = darkslategray]
      B [label = '分析対象 = 池袋駅利用者']
      D [label = 'データ収集方法 = ランダムサンプリング']
      E1 [label = '分析者1によるデータ収集']
      E2 [label = '分析者2によるデータ収集']
      E3 [label = '分析者3によるデータ収集']
      F1 [label = 'データ1']
      F2 [label = 'データ2']
      F3 [label = 'データ3']
      G1 [label = '結果1']
      G2 [label = '結果2']
      G3 [label = '結果3']
      B -> D -> E1,E2,E3
      E1 -> F1 -> G1
      E2 -> F2 -> G2
      E3 -> F3 -> G3
      }")
```

## 例

- 各分析者が100人または10人を調査

    - 本当の男女比率は50%
    
- ランダムサンプリングを行う

## 数値例: 100サンプル

```{r}
i <- 1
n <- 100
Sim <- function(i, n) {
  set.seed(i)
  TempData <- tibble(Y = sample(0:1,
    n,
    replace = TRUE
  ))
  TempResult <- estimatr::lm_robust(
    Y ~ 1,
    TempData
  ) |>
    estimatr::tidy()
  return(tibble(
    Est = TempResult$estimate,
    Low = TempResult$conf.low,
    High = TempResult$conf.high,
    N = n,
    ID = i
  ))
}

map_dfr(1:100,function(i){Sim(i,100)}) |> 
  ggplot(aes(y = ID,
             x = Est)) +
  geom_point() +
  ggside::geom_xsidehistogram() +
  geom_vline(xintercept = 0.5) +
  theme_bw() +
  xlim(0.25,0.75)
```

## 数値例: 2000サンプル

```{r}
map_dfr(1:100,function(i){Sim(i,2000)}) |> 
  ggplot(aes(y = ID,
             x = Est)) +
  geom_point() +
  ggside::geom_xsidehistogram() +
  geom_vline(xintercept = 0.5) +
  theme_bw() +
  xlim(0.25,0.75)
```

## ランダムサンプルデータの性質1

- サンプルサイズが無限大に大きくなると、真の値(母集団における平均)と一致

    - 経済学研究ではほぼ実用性がない
    
    - かなり大きなデータでも、"致命的"な誤差が生じうる
    
    - 失業率が5%ずれたら、、、、？
    
- 対策: 完全一致は諦める！！！

## 信頼区間

- 区間で答える

- 研究者の内 $\alpha\%$ が、真の値を含んだ区間を得られる

## 数値例: 100サンプル
`
```{r}
map_dfr(1:100,function(i){Sim(i,100)}) |> 
  mutate(Error = if_else(Low >= 0.5 |
                           High <= 0.5,
                         "Wrong",
                         "Correct")
         ) |> 
  ggplot(aes(y = ID,
             x = Est,
             xmin = Low,
             xmax = High,
             color = Error,
             fill = Error)) +
  geom_pointrange() +
  ggside::geom_xsidehistogram() +
  geom_vline(xintercept = 0.5) +
  theme_bw() +
  xlim(0.25,0.75)
```


## 数値例: 2000サンプル
`
```{r}
map_dfr(1:100,function(i){Sim(i,2000)}) |> 
  mutate(Error = if_else(Low >= 0.5 |
                           High <= 0.5,
                         "Wrong",
                         "Correct")
         ) |> 
  ggplot(aes(y = ID,
             x = Est,
             xmin = Low,
             xmax = High,
             color = Error,
             fill = Error)) +
  geom_pointrange() +
  ggside::geom_xsidehistogram() +
  geom_vline(xintercept = 0.5) +
  theme_bw() +
  xlim(0.25,0.75)
```

## 算出方法

- 複数の方法が存在

- 代表的な方法は、漸近正規性 (サンプルサイズがある程度聞くなると、推定値は正規分布に近づく)

- 個票データがあれば、容易に計算可能

    - 計量経済学や機械学習の講義を取ってください

- 割合については、個票データがなくても計算可能

## 計算方法

- $\hat p=$ データ上の割合; $N =$ サンプルサイズ

- $95\%$ 信頼区間

$$\big[\hat p - 1.96*\sqrt{\frac{\hat p(1-\hat p)}{N-1}},\hat p + 1.96*\sqrt{\frac{\hat p(1-\hat p)}{N-1}}\big]$$


## 他の指標との関係

- p値,t値: 母平均が特定の値であるかどうかを検定

- 信頼区間と同じ理屈から算出

- "0"が$95\%$信頼区間の外であれば、 $p$値は$0.05$以下

## 母集団とは？

- ”母集団”の設定については、”自由度”が存在する

- 2022年10月19日に武蔵大学前のローソンを利用した全顧客データ

    - $=$ 母集団ならば、誤差は発生しない
    
- 潜在的に当該ローソンを利用する顧客からランダムに現実の顧客が決定

    - 誤差発生
    
    - 偶然顧客が偏ったリスクを評価

## ランダムに選ばれてなければ？

- 大問題

- 例: ある漫画をアニメかするかどうかを、ファンミーテイングでのアンケートで決定

    - 大丈夫？

## まとめ

- データと現実には常にずれがある

- 全く同じ手続きを下手としても、ランダムサンプリングである限り、分析結果は一致しない

- 点ではなく、線で論じる

