---
title: "統計的因果推論"
subtitle: "労働経済学2"
author: "川田恵介"
format:
  revealjs:
    incremental: true 
    slide-number: true
    self-contained: true
execute: 
  warning: false
  message: false
  echo: false
bibliography: references.bib
---

## 統計的因果推論

```{r}
pacman::p_load(DiagrammeR,
               tidyverse,
               gtsummary,
               ggside,
               estimatr,
               patchwork,
               magrittr,
               dagitty,
               ggdag)

TempDataMinimumWage <- read_csv("PublicData/MinimumWage.csv") |> 
  pivot_longer(!Pref,
               values_to = "MinimumWage",
               names_to = "Year") |> 
  mutate(Year = as.numeric(Year))

TempDataNewHir <- read_csv("PublicData/NewHirPref.csv") |> 
  pivot_longer(!Year,
               values_to = "Employment",
               names_to = "Pref")

TempDataNewVac <- read_csv("PublicData/NewVacPref.csv") |> 
  pivot_longer(!Year,
               values_to = "Vacancy",
               names_to = "Pref")

DataReal <- TempDataMinimumWage |> 
  inner_join(TempDataNewHir,
             by = c("Pref","Year")
             ) |> 
  inner_join(TempDataNewVac,
             by = c("Pref","Year"))

TempCrime <- readxl::read_excel("Data/Crime.xls", 
    sheet = "Clean")
TempLibrary <- readxl::read_excel("Data/Library.xlsx", 
    sheet = "Clean") |> 
  mutate(Pref = str_remove(Pref, "   "))

DataCrimeLibrary <- 
  TempCrime |> 
  inner_join(TempLibrary,
             by = "Pref")
```

- 経済理論ととともに、今日的な統計的因果推論の中核的な手法

- ある介入(最低賃金の増額)が、結果（新規就職件数）に与える因果効果

- その他の要因の影響からどう区別するか？

    - 介入の決まり方を推論する (DesignBasedApproach)

    - 結果の決まり方を推論する (OutcomeModelingApproach)

## 例: 図書館 - 犯罪

- 文化施設（図書館）を増やすと、犯罪を減らせるか？

```{r, dev='ragg_png'}
DataCrimeLibrary |> 
  ggplot(aes(x = Number,
             y = Crime)) +
  geom_point() +
  geom_smooth(method = "lm") +
  theme_bw()
```

## 例: 図書館 - 犯罪

- 文化施設（図書館）を増やすと、犯罪を減らせるか？

```{r, dev='ragg_png'}
DataCrimeLibrary |> 
  ggplot(aes(x = Number,
             y = Crime,
             label = Pref)) +
  geom_point() +
  ggrepel::geom_label_repel() +
  geom_smooth(method = "lm") +
  theme_bw()
```


# DesignBasedApproach

-   代表的戦略は、Random Treatment Assignment のもつ性質を用いる

    - ランダム化対照実験: RCT

-   現実世界においてRCTに近い状況を見つける: 自然実験

## Concept: 対照実験

-   Controlled Trial

-   **同じ**事例を複数用意して、関心のある特徴 (Treatment) のみ変え、関心のある結果 (Outcome) を比べる。

    -   同じビーカーに同じ量の純水を入れ、同じ火力で熱し、沸騰までの時間を比較する。 ただし片方にのみ塩を入れる

    -   差をもたらしうる要因が、Treatmentのみにする

-   多くの応用事例: まったく同じ事例が見つからない \| ない \| わからない

## ランダム化対照実験(RCT)

-   **R**andomized **C**ontrolled **T**rial

-   ランダムサンプリングが持つ性質を利用し、近似的な対照実験を行う

-   研究課題・データ収集過程を工夫する

1.  関心となるOutcomeとTreatmentを定める

2.  実験参加者（被験者）を集める

3.  Treatmentの水準を**研究者**が被験者間でランダムに決める

## 例: Stats Campの効果

-   大学卒業生・中退者のデータから

    -   $Y \in \{0,1\}$ 留年したかどうか , $D \in \{0,1\}$ 入学前の春休みにおける"Stats Camp"

    -   $Y:$ Outcome, $D:$ Treatment

-   関心: Stats Camp参加・不参加者間での留年経験の差 $E[Y|D = 1] - E[Y|D = 0]$

## シンプルなRCT

1.  新入生から"被験者"を集める

2.  被験者を**ランダム**にグループに分割する

3.  グループ間の $Y$ 差を、**母集団における差を推定する手法**で推定する

- グループ間での偶然の偏りは、通常の信頼区間で捉えられる

    - 保守的な結果になる
    
## 例

```{r}
SimData <- function(i, n) {
  set.seed(i)
  TempData <- tibble(`StataCampに参加した場合` = sample(1:10,n,replace = TRUE)) |>
    mutate(`StataCampに参加しなかった場合` = `StataCampに参加した場合` - as.integer(1)) |>
    mutate(D = if_else(sample(1:n, n) <= n/2,1,0)) |>
    mutate(Y = if_else(D == 0,
      `StataCampに参加しなかった場合`,
      `StataCampに参加した場合`
    )
    ) |> 
    mutate(ID = i,
           N = n)
  return(TempData)
}

SimData(1,4) |> 
  select(-D,-Y,-ID,-N) |> 
  knitr::kable()
```

- 本当の平均効果 $= 1$

## 例

```{r}
SimData(1,4) |> 
  select(-ID,-N) |> 
  knitr::kable()
```

## 例: 参加者 = 4

```{r}
Est <- function(i){
  Temp <- SimData(i,4) %$%
    lm(Y~D)
  TempResult <- tibble(Est = Temp$coefficients[2],
                       ID = i)
  return(TempResult)
}

map_dfr(1:100,Est) |> 
  ggplot(aes(y = ID,
             x = Est)) +
  geom_point() +
  geom_vline(xintercept = 1) +
  theme_bw() +
  ggside::geom_xsidehistogram() +
  xlim(-10,10)
```

## 例: 参加者 = 200

```{r}
Est <- function(i){
  Temp <- SimData(i,200) %$%
    lm(Y~D)
  TempResult <- tibble(Est = Temp$coefficients[2],
                       ID = i)
  return(TempResult)
}

map_dfr(1:100,Est) |> 
  ggplot(aes(y = ID,
             x = Est)) +
  geom_point() +
  geom_vline(xintercept = 1) +
  theme_bw() +
  ggside::geom_xsidehistogram() +
  xlim(-10,10)
```

## 例: 参加者 = 200

```{r}
Est <- function(i){
  Temp <- SimData(i,200) %$%
    lm_robust(Y~D)
  TempResult <- tibble(Est = Temp$coefficients[2],
                       Lower = Temp$conf.low[2],
                       Upper = Temp$conf.high[2],
                       p = if_else(Temp$conf.low > 1 | 
                                     Temp$conf.high < 1, 
                                   "Less than 5%",
                                   "Larger than 5%"),
                       ID = i)
  return(TempResult)
}

map_dfr(1:100,Est) |> 
  ggplot(aes(y = ID,
             x = Est,
             xmin = Lower,
             xmax = Upper)) +
  geom_pointrange(aes(color = p)) +
  geom_vline(xintercept = 1) +
  theme_bw() +
  ggside::geom_xsidehistogram() +
  xlim(-10,10)
```


## 自然実験

- 本当に実験できるケースは限られている

- 現実世界においても"条件付き"で実験的な状況は存在する = (自然実験)

    - 同じ$X$内では、介入$D$はランダムに決まっている
    
- $E[Y|D,X]$ を推定し、 $E[Y|D=d',X]-E[Y|D=d,X]$ を計算すればOK

    - OLSは一つの選択肢

## 例: Life-Event Effect

- 人生経験は、個人の価値観にどのような影響を与えるか？

- 例: 第一子として”女の子”を育てた経験

    - 子供がいる世帯内であれば？
    
    - $E[Y|D=女の子,子供がいる] - E[Y|D=男の子,子供がいる]$

# OutcomeBasedApproach

-   $E[Y|D,X]$ のより”正確な”推定を目指す

    - $Y$ と $D$ 双方に影響を与える要因(交絡因子)をモデルに含める
    
## 概念図

```{r, dev='ragg_png'}
dag <- dagitty("dag {
               UnobservableXs -> Outcome
               UnobservableXs -> Treatment
               ObservableXs -> Treatment
               ObservableXs -> Outcome
               Treatment -> Outcome
}")
ggdag(dag, 
      use_labels = "name", 
      text = FALSE) + 
  theme_dag()

```

## 観察できる要因

```{r, dev='ragg_png'}
dag <- dagitty("dag {
               UnobservableXs -> Crime
               UnobservableXs -> Library
               Population -> Library
               Population -> Crime
               Library -> Crime
}")

ggdag(dag, 
      use_labels = "name", 
      text = FALSE) + 
  theme_dag()
```

## 観察できる要因

- 推定式に観察できる要因を加える

$$E[Y|D,X]=\beta_D\times D + \underbrace{\beta_1X_1,..,\beta_LX_L}_{交絡因子}$$

$$E[Crime|Library,Population]=\beta_D\times Library $$

$$+ \beta_1\times Population$$

## 注意点

- 一般にモデルの定式化に推定結果は異存する

$$E[Crime|Library,Population]=\beta_D\times Library $$

$$+ \beta_1\times Population $$

$$+ \beta_2\times Population^2$$

- 結果が異なる

- シンプルな対応: 二乗項までは含める

    - 多くの発展的な手法が提案されている

## 観察できない要因

- 一般に観察できない交絡因子が存在する

    - 対応が難しい

```{r, dev='ragg_png'}
dag <- dagitty("dag {
               History -> Crime
               History -> Library
               Event -> Crime
               Event -> Library
               Observable -> Library
               Observable -> Crime
               Library -> Crime
}")

ggdag(dag, 
      use_labels = "name", 
      text = FALSE) + 
  theme_dag()
```

## 固定効果

- 観察できない交絡因子「そのものを直接観察できる必要はない」

$$E[Y|D=d,X]-E[Y|D=d',X]$$ 内で 共通であればいい

- 例: 

    - 同一地域であれば、地域の歴史は共通 (地域固定効果)
    
    - 同一時点であれば、イベントは共通 (時点固定効果)

- ただし$D$ まで共通だと比較ができない

## パネルデータ

- 同一地域、個人、企業を継続的に調査

    - 同一主体について、複数時点が観察可能
    
    - 調査途中で$D$が変化する可能性

- "仮想的に"同一地域、時点内で異なる $D$を比較するモデルを推定できる

## 固定効果モデル

- 以下を推定

$$E[Y|D,Region,Period]=\beta_0$$

$$ + \beta_DD+RegionDummy+PeriodDummy$$

- 固定効果モデル

## 注意点

- 地域、時点固有ではない観察できない交絡因子があるとだめ

- モデルの定式化に推定結果が依存する

    - 多くの発展的議論
    
## まとめ

- 統計的因果推論は学際的に急速な発展を遂げる

- 実務者からも高い関心

    - "経済学部生"に比較優位

- ぜひ継続して勉強してください！！！
