---
title: "寄与度分析"
subtitle: "労働経済学2"
author: "川田恵介"
format: revealjs
self-contained: true

---

```{r}
pacman::p_load(tidyverse,
               DiagrammeR)

Raw <- readxl::read_excel("PublicData/LaborForceYear.xlsx",
                          sheet = "All") |> 
  filter(Year >= 1980)

RawMale <- readxl::read_excel("PublicData/LaborForceYear.xlsx",
                              sheet = "Male") |> 
  filter(Year >= 1980)

Temp <- tibble(Year = Raw$Year,
               Month = Raw$Month,
               Male = RawMale$Employment,
               Female = Raw$Employment - RawMale$Employment) |> 
  left_join(tibble(Month = Raw$Month[Raw$Year == 1980],
                   Male0 = RawMale$Employment[Raw$Year == 1980],
                   Female0 = Raw$Employment[Raw$Year == 1980] - RawMale$Employment[Raw$Year == 1980]),
            by = "Month")
```



## 単位問題

- $Year = Initial$ からの変化: $Y_{Year,Month} - Y_{Initial,Month}$

    - $Y$ の単位に値が大きく依存 (1名 VS 1万名)

- 割ることで比率に変える: 変化率

$$\frac{Y_{Year,Month}-Y_{Initial,Month}}{Y_{Initial,Month}}$$

- Initialと比べて何％変化したか？

  - 2倍になれば100%

## 指標分解

- 寄与分析: 指標を厚生する各要素の、指標全体の変化への寄与

  - 複数の変数の”和”として、定義できる指標を各年ごとに計算できる

$$Y_{Year,Month}=\underbrace{X_{Year,Month}}_{変数1} + \underbrace{Z_{Year,Month}}_{変数2} + ...$$

- 例: 総就業者数 = 男性就業者数 + 女性就業者数

## 寄与度

$$\frac{Y_{Year,Month}-Y_{Initial,Month}}{Y_{Initial,Month}}=\underbrace{\frac{X_{Year,Month}-X_{Initial,Month}}{Y_{Initial,Month}}}_{Xの寄与度}$$

$$+\frac{Z_{Year,Month}-Z_{Initial,Month}}{Y_{Initial,Month}}+...$$


## 寄与度

```{r}
Temp |> 
  mutate(ContriMale = (Male-Male0)/(Male0 + Female0),
         ContriFemale = (Female - Female0)/(Male0 + Female0)) |> 
  filter(Year >= 1980) |> 
  pivot_longer(c(ContriMale,ContriFemale)) |> 
  ggplot(aes(x = Year,
             y = value,
             color = name)) +
  geom_line() +
  facet_wrap(~Month,
             ncol = 3) +
  theme_bw() +
  ylab("") +
  xlab("")
```

## 寄与率

$$\frac{Y_{Year,Month}-Y_{Initial,Month}}{Y_{Year,Month}-Y_{Initial,Month}}=\underbrace{\frac{X_{Year,Month}-X_{Initial,Month}}{Y_{Year,Month}-Y_{Initial,Month}}}_{Xの寄与率}$$

$$+\frac{Z_{Year,Month}-Z_{Initial,Month}}{Y_{Year,Month}-Y_{Initial,Month}}+...$$

- 寄与率の総和は $1 = 100\%$

## 寄与率

```{r}
Temp |> 
  mutate(ContriMale = (Male-Male0)/(Male + Female - Male0 - Female0),
         ContriFemale = (Female - Female0)/(Male + Female - Male0 - Female0)) |> 
  filter(Year >= 1980) |> 
  pivot_longer(c(ContriMale,ContriFemale)) |> 
  ggplot(aes(x = Year,
             y = value,
             color = name)) +
  geom_line() +
  facet_wrap(~Month,
             ncol = 3) +
  theme_bw() +
  ylab("") +
  xlab("")
```

## 他の例

- 足し算で表せられる指標であれば、応用可能

- 例: 就業者数 = 15才以上人口 - 失業者数 - 非労働力

## 寄与度

```{r}
Temp <- tibble(Year = Raw$Year,
               Month = Raw$Month,
               Employment = Raw$Employment,
               Unemployment = Raw$Unemployment,
               NonLabor = Raw$NonLabor) |> 
  left_join(tibble(Month = Raw$Month[Raw$Year == 1980],
               Employment0 = Raw$Employment[Raw$Year == 1980],
               Unemployment0 = Raw$Unemployment[Raw$Year == 1980],
               NonLabor0 = Raw$NonLabor[Raw$Year == 1980]),
            by = "Month")

write_csv(Temp,
          "PublicData/DecompositionLFS.csv")

Temp |> 
  mutate(Pop0 = Employment0 + Unemployment0 + NonLabor0,
         Pop = Employment + Unemployment + NonLabor) |> 
  mutate(ContriPopulation = (Pop-Pop0)/Employment0,
         ContriNonLabor = -(NonLabor-NonLabor0)/Employment0,
         ContriUnemployment = -(Unemployment-Unemployment0)/Employment0) |> 
  pivot_longer(c(ContriPopulation,ContriNonLabor,ContriUnemployment)) |> 
  ggplot(aes(x = Year,
             y = value,
             color = name
             )
         ) +
  geom_line() +
  facet_wrap(~Month,
             ncol = 3) +
  theme_bw()
```


## 寄与率

```{r}
Temp <- tibble(Year = Raw$Year,
               Month = Raw$Month,
               Employment = Raw$Employment,
               Unemployment = Raw$Unemployment,
               NonLabor = Raw$NonLabor) |> 
  left_join(tibble(Month = Raw$Month[Raw$Year == 1980],
               Employment0 = Raw$Employment[Raw$Year == 1980],
               Unemployment0 = Raw$Unemployment[Raw$Year == 1980],
               NonLabor0 = Raw$NonLabor[Raw$Year == 1980]),
            by = "Month")

Temp |> 
  mutate(Pop0 = Employment0 + Unemployment0 + NonLabor0,
         Pop = Employment + Unemployment + NonLabor) |> 
  mutate(ContriPopulation = (Pop-Pop0)/(Employment-Employment0),
         ContriNonLabor = -(NonLabor-NonLabor0)/(Employment-Employment0),
         ContriUnemployment = -(Unemployment-Unemployment0)/(Employment-Employment0)) |> 
  pivot_longer(c(ContriPopulation,ContriNonLabor,ContriUnemployment)) |> 
  ggplot(aes(x = Year,
             y = value,
             color = name
             )
         ) +
  geom_line() +
  facet_wrap(~Month,
             ncol = 3) +
  theme_bw()
```

## Rによる実装

- 作図の前に、計算(四則演算)が必要

- tidyverse (厳密にはdplyr) に収録されているmutate関数で新しい変数を作成できる

    - Excelでもできるが、非推奨
    
- NewData <- mutate(OldData, NewVariable = Definition)

## 寄与 = 因果関係?

- 非労働力の負の寄与度 $=$「非労働力の変化の結果、就業者が一部減少した？」

- 寄与分析: 定義式(会計式)を用いて、変化を”分解”

- 「寄与分析の結果で因果効果を主張できる」とすれば、 **奇妙な主張** が量産されてしまう

## 寄与率: 15才以上人口への寄与度

```{r}
Temp <- tibble(Year = Raw$Year,
               Month = Raw$Month,
               Employment = Raw$Employment,
               Unemployment = Raw$Unemployment,
               NonLabor = Raw$NonLabor) |> 
  left_join(tibble(Month = Raw$Month[Raw$Year == 1980],
               Employment0 = Raw$Employment[Raw$Year == 1980],
               Unemployment0 = Raw$Unemployment[Raw$Year == 1980],
               NonLabor0 = Raw$NonLabor[Raw$Year == 1980]),
            by = "Month")

Temp |> 
  mutate(Pop0 = Employment0 + Unemployment0 + NonLabor0,
         Pop = Employment + Unemployment + NonLabor) |> 
  mutate(ContriEmployment = (Employment-Employment0)/(Pop0),
         ContriNonLabor = (NonLabor-NonLabor0)/(Pop0),
         ContriUnemployment = (Unemployment-Unemployment0)/(Pop0)) |> 
  pivot_longer(c(ContriEmployment,ContriNonLabor,ContriUnemployment)) |> 
  ggplot(aes(x = Year,
             y = value,
             color = name
             )
         ) +
  geom_line() +
  facet_wrap(~Month,
             ncol = 3) +
  theme_bw()
```

## 基本的発想

- 結果が"奇妙"な場合

    1 **奇妙な結果が正しい**
    
    2 なぜか間違えた
    
    3 **推論プロセスを見直す**

- 1か3かで議論する

- 推論プロセスの見直し: 用語の定義から考え直す

## 原因とは

- $X$ が原因で $Y$ が生じるとは？

- 潜在結果モデル: $X$ が異なった並行世界間での $Y$ の値 $=$ $X$ の因果効果

    - 2022年9月28日の就業者数が1000万人の世界と1500万人の世界で15歳以上人口は異なるのか？

- 統計的因果推論や構造推定の必要性

## 潜在的因果関係

```{r}
grViz("digraph dot {
      graph [rankdir = LR,color = crimson]
      edge [color=black]
      node [shape = rectangle, color = darkslategray]
      A1 [label = '15歳以上人口']
      A2 [label = '就業者数']
      A3 [label = '失業者数']
      A4 [label = '非労働力']
      B [label = '政策']
      C [label = '構造的変化']
      B,C -> A1 -> A2,A3,A4
      B,C -> A2,A3,A4
      A2 -> A3
      A3 -> A2
      A2 -> A4
      A4 -> A2
      A3 -> A4
      A4 -> A3
      {rank = same;A2;A3;A4}
      }")
```

## 対数を用いた掛け算指標の分解

- 掛け算や割り算で分解できる指標も存在

    - 例: 就業率 = 就業者数/15歳以上人口

## 対数差

$$\log Y_{Year,Month}-\log Y_{Initial, Month}$$

$$\simeq \frac{Y_{Year,Month}-Y_{Initial,Month}}{Y_{Initial,Month}}$$

$$\simeq \frac{Y_{Year,Month}-Y_{Initial,Month}}{Y_{Year,Month}}$$

## 対数差

```{r}
tibble(
  Value = (Temp$Employment - Temp$Employment0) / Temp$Employment0,
  Year = Temp$Year,
  Month = Temp$Month,
  type = "変化率A"
) |>
  bind_rows(tibble(
    Value = (Temp$Employment - Temp$Employment0) / Temp$Employment,
    Year = Temp$Year,
    Month = Temp$Month,
    type = "変化率B"
  )) |>
  bind_rows(tibble(
    Value = log(Temp$Employment) - log(Temp$Employment0),
    Year = Temp$Year,
    Month = Temp$Month,
    type = "対数差"
  )) |>
  ggplot(aes(
    x = Year,
    y = Value,
    color = type
  )) +
  geom_line() +
  facet_wrap(~Month)
```

## 対数の性質

$$\log \frac{X}{Z}=\log X - \log Z$$

$$\log XZ=\log X + \log Z$$

## 分解

$$\log Y_{Year,Month}-\log Y_{Initial, Month}$$

$$=\log X_{Year,Month}/Z_{Year,Month}-\log X_{Initial, Month}/Z_{Year,Month}$$


$$=\log X_{Year,Month}-\log X_{Initial,Month}$$

$$- (\log Z_{Year,Month} - \log Z_{Year,Month})$$

## 掛け算

```{r}
tibble(
  Value = log(Temp$Employment) - log(Temp$Employment0),
  Year = Temp$Year,
  Month = Temp$Month,
  type = "ContriEmployment"
) |>
  bind_rows(tibble(
    Value = -log(Temp$Employment + Temp$Unemployment + Temp$NonLabor) +
      log(Temp$Employment0 + Temp$Unemployment0 + Temp$NonLabor0),
    Year = Temp$Year,
    Month = Temp$Month,
    type = "ContriLaborForce"
  )) |>
  ggplot(aes(
    x = Year,
    y = Value,
    color = type
  )) +
  geom_line() +
  facet_wrap(~Month,
             ncol = 3)
```

