---
title: "Rの基礎"
subtitle: "労働経済学2"
author: "川田恵介"
format: revealjs
self-contained: true
---

## おすすめワークフロー

```{r SetUp}
pacman::p_load(tidyverse,
              DiagrammeR)
```

```{r WorkFlow, dev='ragg_png'}
grViz("digraph dot {
      graph [rankdir = UB,color = crimson]
      edge [color=black]
      node [shape = rectangle, color = darkslategray]
      B [label = 'Project folderの作成']
      D [label = 'Packageのインストール']
      E [label = 'データのアップロード']
      F [label = 'コード開発']
      G [label = '環境込みで出力']
      B -> D -> E -> F ->G
      }")
```

## コード開発

- コンピュータが"理解できる言語"で、命令計画者を作成

- 例: LaborForceYear.csvを読み込み、Dataという名前で保存せよ

```{r Example}
#| echo: true
library(tidyverse,
        gtsummary) # tidyverseのロード

Data <- read_csv("LaborForceYear.csv") # csvファイルの読み込み
```


## Rの基本文法

- **入力Object** を **関数**によって変換し、 **出力Object** 

```{r Grammer}
grViz("digraph dot {
      graph [rankdir = LR,color = crimson]
      edge [color=black]
      node [shape = rectangle, color = darkslategray]
      A1 [label = '入力: データ']
      A2 [label = '入力: 推定式']
      A3 [label = '入力: パラメータ']
      B [label = '関数']
      C1 [label = '出力: データ']
      C2 [label = '出力: 計算結果']
      C3 [label = '出力: 図']
      A1,A2,A3 -> B -> C1,C2,C3
      }")
```

## 一般例

```{r GeneralExample}
#| eval: false
#| echo: true

OutputObject <- verb(InputObject)
```

## Project folder

- Passが接続されるfolder

- csvやexcel形式で保存されている"データ"をRのObjectに変換

    - Project folderを使わないとパス指定が必要になり煩雑

- 分析に用いるデータ、コード、成果物(図やデータ)が自動的に保存される

## Packages

- "User"により作成された関数

    - とりあえずrmarkdownとtidyverseをインストール

## 付録: おすすめ設定

- Tools -> Grobal options -> Rmarkdown -> Basic から、 "Show output inline..." のチェックを外す

- Visual モードをSource モードに切り替える

    - 現状では、多くの結果を表示すると挙動が遅くなることがあるため
    
## ggplot2

- tidyverseに収録される可視化用関数群

- キャンバスの作成 + 描写の文法で、柔軟に図を可視化できる

## 例

```{r}
#| echo: true
#| 
ggplot(Data,aes(x = Year,
                y = Employment)) + # キャンバスの作成
  geom_line() + # タイムラインの描写
  facet_wrap(~Month) # 月毎に分割
```

## 基本

- ggplotに用いるデータとaes内にx軸、y軸に用いる変数を指定

- geom_@@ で描写する図の種類を指定

    - goem_line: タイムライン
    
    - goem_dotplot: 散布図
    
    - geom_bar: 棒グラフ

## 典型的間違い

```{r}
#| echo: true
#| eval: false

library(tidyverse,
        gtsummary) 

Data <- Read_csv("LaborForceYear.csv") # タイポ

ggplot(Raw,aes(x = Year, # 存在しないObjectを参照
                y = Employment)) <- # 関係子間違い
  geom_line() +
  facet_wrap(~Month)
```
