---
title: "序論"
subtitle: "労働経済学2"
author: "川田恵介"
format: pptx
---


```{r}
pacman::p_load(tidyverse,
              DiagrammeR)
```


## 本講義の目的

- 失業や賃金格差、長時間労働等の労働市場における問題は常に社会の関心を集めてきた。

- ミクロ・計量経済学応用して発展してきた労働経済学の知見を紹介し、現実の労働市場を分析を行う

## 到達目標

- 卒業論文やレポートのみならず、卒業後にも使える技能を習得

    - 労働経済学の基本的な分析ツールの理解

    - 統計ソフト（R）を用いた分析技術

        - 統合開発環境 (Rstudio)を用いて効率的かつ信頼性の高い分析フロー

## 講義の進め方

- 講義スライド （教科書は使用しない）

- 講義スライドは、 Site上で配布する

## 成績評価

- レポートによって採点

- 基本的には、授業時間中に完成されること

## 経済

- “生産”と“分配”

    - “生産“：投入物を提供し、財やサービスを生産する

    - “分配”：生産物を社会の構成員で分け合う

- 決定するメカニズムは多数

    - 市場、政府、家族、企業、村落共同体


## 定義

```{r}
grViz("digraph dot {
      graph [rankdir = LR,color = crimson]
      edge [color=black]
      node [shape = rectangle, color = darkslategray]
      A [label = '企業']
      B [label = '家計']
      A -> B [label = 配当・賃料・賃金]
      B -> A [label = 土地・資本・労働力]
      }")
```


## 労働市場

- 労働市場: 非常に重要な要素を決定

    - 労働者の配分（どんな仕事、企業で働くか）
    
    - 労働所得（賃金）を決定する

- 労働者は重要な生産要素

    - 生産に大きな影響

- 多くの家計において、労働所得は家計の総所得の大きな割合を占める

    - 分配に大きな影響

## 基本統計

- 全ての"数字”は、定義に従って計算されている

- 誤認識の多くは、定義を確認していないことに起因する

## 定義

```{r}
grViz("digraph dot {
      graph [rankdir = UB,color = crimson]
      edge [color=black]
      node [shape = rectangle, color = darkslategray]
      A [label = '総人口']
      B1 [label = '15歳以下']
      B2 [label = '15歳以上']
      C1 [label = '労働力']
      C2 [label = '非労働力', shape = circle]
      E1 [label = '就業者', shape = circle]
      E2 [label = '失業者', shape = circle]
      A -> B1,B2
      B2 -> C1,C2
      C1 -> E1,E2
      {rank = same;B1;B2}
      }")
```



