---
title: "賃金: 価格と数量"
subtitle: "労働経済学2"
author: "川田恵介"
format: pdf
pdf-engine: lualatex
documentclass: ltjsarticle
execute: 
  warning: false
  message: false
  echo: false
bibliography: references.bib
---

# 賃金

- 基本的発想は労働サービスへの"価格"

    - 単純なサービスに比べて、多くの論点
    
## 賃金構造基本統計調査

- [HomePage](https://www.mhlw.go.jp/toukei/list/chinginkouzou.html)

- 日本の賃金構造についての代表的調査

    - ランダムサンプリングされた企業を毎年6月に調査
    
    - 5人以上の常用労働者を雇用する民営事業所及び10人以上を雇用する公営事業所


## 用語

- "賃金"は複数の構成要素からなる

    - ざっくり、 給料 + 残業代 + ボーナス

- きまって支給する現金給与額

    - 6月に支給された給料

- 所定内給与額

    - 6月に支給された"残業手当抜き"の給料

- 年間賞与その他特別給与額

    - 前年度のボーナス

## 所得

- 決まって支給する現金給与額 $+$ ボーナス/12

```{r, dev='ragg_png'}
pacman::p_load(tidyverse,
               DiagrammeR,
               readxl,
               gtsummary,
               ggrepel)

Raw <- read_excel("Data/WageStructureClean.xlsx") |> 
  mutate(AnnualIncome = Income + Bonus/12)

Raw |> 
  ggplot(aes(x = Year,
             y = AnnualIncome,
             group = Industry,
             label = Industry)) +
  geom_point() +
  geom_line() +
  geom_label_repel() +
  theme_bw()
```

## 内訳

```{r, dev='ragg_png'}
Raw |> 
  mutate(OverTimePayment = Income - RegularIncome,
         Bonus = Bonus/12) |> 
  pivot_longer(c(RegularIncome, OverTimePayment,Bonus)) |> 
  mutate(name = factor(name,
                       levels = c("Bonus",
                                  "OverTimePayment",
                                  "RegularIncome"),
                       labels = c("ボーナス",
                                  "残業代",
                                  "所定内給与"))) |> 
  ggplot(aes(y = Industry,
             x = value,
             fill = name)) +
  geom_bar(stat = "identity") +
  facet_wrap(~Year,
             ncol = 1) +
  theme_bw()
```

## 単位問題

- 労働者1人あたりの賃金でいいのか？

    - サービスの対価であれば、労働提供一時間あたりの賃金とした方がいいのではないか？
    
$$月給/月当たり労働時間$$

## 労働時間

```{r, dev='ragg_png'}
Raw |> 
  mutate(OverTimePayment = Income - RegularIncome,
         Bonus = Bonus/12) |> 
  pivot_longer(c(RegularIncome, OverTimePayment,Bonus)) |> 
  mutate(value = value/WorkingHour) |> 
  mutate(name = factor(name,
                       levels = c("Bonus",
                                  "OverTimePayment",
                                  "RegularIncome"),
                       labels = c("ボーナス",
                                  "残業代",
                                  "所定内給与"))) |> 
  ggplot(aes(y = Industry,
             x = value,
             fill = name)) +
  geom_bar(stat = "identity") +
  facet_wrap(~Year,
             ncol = 1) +
  theme_bw()
```

# 価格と数量

- 経済学における代表的な議論は、取引価格と数量をめぐる議論

    - 総合的に理解すべき

## 賃金と雇用量

```{r, dev='ragg_png'}
Raw |> 
  mutate(Year = factor(Year)) |> 
  ggplot(aes(x = N,
             y = AnnualIncome,
             group = Industry,
             color = Year,
             label = Industry)
         ) +
  geom_point() +
  geom_line() +
  geom_label_repel() +
  theme_bw()
```


## 価格決定をめぐる議論

- 複数のメカニズム

- 賃金 $=$ 労働力購入の対価

    - 相場賃金(完全競争市場)
    
    - 需要・供給独占

- 賃金 $=$ 労働意欲を引き出す精度


## 相場賃金: ダイアモンド・パラドックス

- 多くの人が欲しがる財やサービスのほうが値段が高くなりそう (プレミアム価格)

- ダイアモンドは高く、水は安い
    
- 水は必要不可欠では？

## コンセプト

- 現象の背後についての想定

- 需要と供給

    - 需要: ある賃金水準の元で、企業が雇用したいと考える労働者数
    
    - 供給: ある賃金水準の元で、就業者したいと考える労働者数
    
- 均衡賃金: 需要と供給が釣り合う水準

## 相場決定

```{r}
tibble(N = c(1:10),
       P = c(1:10),
       Type = "Supply") |> 
  bind_rows(tibble(N = c(1:10),
         P = c(10:1),
         Type = "Demand")) |> 
  ggplot(aes(x = N,
             y = P,
             color = Type)) +
  geom_line() +
  theme_bw()
```

## 相場決定: 需要主導

```{r}
tibble(N = c(1:10),
       P = c(1:10),
       Type = "Supply",
       Time = "New"
       ) |> 
  bind_rows(tibble(N = c(1:10),
         P = c(10:1),
         Type = "Demand",
       Time = "Old")) |> 
  bind_rows(tibble(N = c(1:10),
         P = c(15:6),
         Type = "Demand",
       Time = "New")) |> 
  ggplot(aes(x = N,
             y = P,
             color = Type,
             linetype = Time)) +
  geom_line() +
  theme_bw()
```


## 相場決定: 供給主導

```{r}
tibble(N = c(1:10),
       P = c(1:10),
       Type = "Supply",
       Time = "old"
       ) |> 
  bind_rows(tibble(N = c(1:10),
       P = c(6:15),
       Type = "Supply",
       Time = "New"
       )) |> 
  bind_rows(tibble(N = c(1:10),
         P = c(10:1),
         Type = "Demand",
       Time = "New")) |> 
  ggplot(aes(x = N,
             y = P,
             color = Type,
             linetype = Time)) +
  geom_line() +
  theme_bw()
```



## 時給と雇用量×労働時間


```{r, dev='ragg_png'}
Raw |> 
  mutate(Year = factor(Year)) |> 
  mutate(LaborSupply = N*(WorkingHour + OverTime)) |> 
  mutate(HourAnnualIncome = AnnualIncome/(WorkingHour + OverTime)) |> 
  ggplot(aes(x = LaborSupply,
             y = HourAnnualIncome,
             group = Industry,
             color = Year,
             label = Industry)
         ) +
  geom_point() +
  geom_line() +
  geom_text_repel() +
  theme_bw()
```

## 相場操作

- 企業間の労働者獲得競争が非常に激しければ、誰も相場賃金を操作できない

    - 相場以下の賃金を払うと、労働者が全員逃げていく
    
- 多くの実証結果から、企業にはある程度の価格操作力が存在

    - 相場以下の賃金を払ったとしても、全員は逃げていかない
    
- 雇用量を犠牲にすることで、低賃金を押し付けられる

    - 需要独占(Monopsony)

- 供給独占もありえる(Monopoly)

## 相場操作

```{r}
tibble(N = c(1:10),
       P = c(1:10),
       Type = "Supply",
       Time = "New"
       ) |> 
  bind_rows(tibble(N = c(1:10),
         P = c(15:6),
         Type = "Demand",
       Time = "New")) |> 
  ggplot(aes(x = N,
             y = P,
             color = Type)) +
  geom_line() +
  geom_hline(yintercept = 8) +
  geom_hline(yintercept = 7) +
  annotate("text", x=8, y=8.5, label="均衡賃金", angle=0) +
  annotate("text", x=7, y=7.5, label="独占賃金", angle=0) +
  theme_bw()
```

## まとめ

- 需要と供給を使うと、数量と価格の変化を統合的に説明できる

    - 需要と供給からの"逸脱”についても、一定の理論的説明が可能
    
- 政策効果の予測に大きな影響（後日）
